【裁判字號】    91,重訴,905
【裁判日期】    920529
【裁判案由】    撤銷贈與等
【裁判全文】
臺灣高雄地方法院民事判決  九十一年度重訴字第九○五號
    原      告  台灣中小企業銀行股份有限公司
    法定代理人  甲○○
    訴訟代理人  丁○○
                戊○○
    被      告  乙○○
                丙○○
    訴訟代理人  林雪娟      律師
    複 代理 人  吳惠玲      律師
右當事人間撤銷贈與事件，本院判決如左：
    主      文
原告之訴駁回。
訴訟費用由原告負擔。
    事實及理由
一、原告主張：
  (一)緣被告乙○○分別於民國八十五年五月二十三日、八十八年八月十二日及九十年
    四月十七日向原告借款新台幣（下同）八百二十萬元、二百五十萬元及五百萬元
    ，共計本金一千五百七十萬元（下稱本件債權）屆期未還；竟於九十一年七月二
    日將名下所有高雄縣林園鄉○○段一三０六號、一三０七號、面積各為五百四十
    二及一百零四平方公尺、應有部分均為五分之一之二筆土地，無償贈與被告即其
    女丙○○（下稱系爭贈與土地行為），並於九十一年七月九日辦妥移轉登記，致
    陷於無資力，已害及原告本件債權。
  (二)按債務人所為之無償行為，有害及債權者，債權人得聲請法院撤銷之；債權人依
    第一項之規定聲請法院撤銷時，得並聲請命受益人回復原狀，民法第二百四十四
    條第一項、第四項定有明文。雖被告乙○○為擔保本件債權，與其妻即連帶保證
    人黃王素幸二人已提供十四筆不動產（十三筆土地及一筆建物，下稱該抵押物）
    供抵押；而原告也因此假扣押其二人之九筆不動產在案。惟因景氣低迷，該抵押
    物之值價大幅滑落，與設定時差距甚大，以鄰近土地之第四次拍定價格往往僅為
    鑑定價格之五成左右來推算，其實際市價僅值六百七十二萬九千三百四十五元，
    即使連假扣押之不動產一起處分，亦不足清償，確已害及原告本件債權，因此原
    告聲請委由中國不動產鑑定中心股份有限公司（下稱該鑑價公司）之鑑定價格過
    高，仍與市價不相當，不得作為參酌之依據。
  (三)為此，爰請求撤銷被告間之系爭贈與土地行為，並塗銷以此為原因之所有權移轉
    登記（另准由原告向地政機關辦理所有權移轉登記手續之聲明部分，撤回）。
二、被告則抗辯：
  (一)本件債權，借款人之被告與連帶保證人黃王素幸已提供前揭該抵押物供擔保設定
    第一順位最高限額抵押權予原告，依該鑑定公司之鑑價報告顯示，縱扣除土地增
    值稅，尚有淨值共為二千七百八十六萬六千元；即使該抵押物今經原告聲請執行
    拍賣，本院九十一年執字第四八五二七號強制執行事件核定之第一次拍賣底價總
    價仍有三千一百八十萬元，均超過本件債權額甚多，足供清償無虞。
  (二)何況，被告乙○○與連帶保證人黃王素幸之多筆不動產，業已遭原告假扣押在案
    ，縱執行該抵押物結果而有不足，亦可供補償。
  (三)按拍賣不動產，執行法院應命鑑定人就該不動產估定價格，經核定後，為拍賣最
    低價額。而經鑑估後核定之底價，可能一次或多次始拍定，結果難以測知，與一
    般不動產交易過程迴異，應不足作為該抵押物價格之依據。原告稱應以臨近不動
    產拍賣成交價為推算市價之基準，既不知與該抵押物關連性何在，是否具有同質
    性，無從得知，難為客觀標準，不足採信。
  (四)綜上，被告所提供之該抵押物及遭原告扣押之多筆不動產，既經該中心鑑價結果
    淨值仍遠多於本件債權，可十足受償，則原告以被告間之本件贈與土地行為害及
    債權，聲請撤銷，並無理由，原告之訴應駁回。
三、不爭執事實：
  (一)被告乙○○分別於民國八十五年五月二十三日、八十八年八月十二日及九十年四
    月十七日向原告借款三筆，即本件債權本金一千五百七十萬元，而由其與連帶保
    證人黃王素幸，提供如下十四筆該抵押物，設定第一順位最高限額抵押權予原告
    ，經原告聲請鑑價等情，有該三筆借款之借據、各該土地登記謄本及該鑑價公司
    九十二年元月二日（92）國執字第０一０二號函之鑑定報告書在卷足憑。詳敘如
    下：
    1.第一筆借款八百二十萬元，以高雄縣林園鄉○○段一三０八之一、之二、之四
      、之五、之六、一三二０之六、之七、之九、之十三號等九筆土地，設定金額
      為一千萬元，經鑑價結果總價為一千八百八十四萬四千一百六十元（依序為：
      2,852,460+2,101,280+1,433,360+4,160,700+1,168,860+2,574,160+3,423,
      0+542,800+584,660=18,844,160）、扣除土地增值稅總計為一百六十四萬六千
      一百十六元（依序為：293,322+93,982+147,377+427,821+120,191+115,144+3
      362,171+24,274+61,834 =1,646,116)，總淨值為一千七百十九萬八千零四十
      四元（18,844,160-1,646,116=17,198,044）。
    2.第二筆借款二百五十萬元，以高雄縣林園鄉○○段一０九一、一０九六、一０
      九六之一等地號等三筆土地，設定金額為三百萬，經鑑價結果總價為六百八十
      一萬六千九百二十六元（依序為：799,946+2,946,780+3,070,200=6,816,926
      ），扣除土地增值稅總計為八十四萬二千七百四十六元（依序為：
      204,550+312,552+325,644=842,746），總淨值為五百九十七萬四千一百八十
      元（6,816,926-842,746=5,974,180）。
    3.第三筆借款五百萬元，以高雄縣林園鄉○○○段一六０八之十地號土地及其上
      第五七八號建物，即門牌號碼高雄縣林園鄉○○路二十三號四層樓房，設定金
      額為六百萬元，經鑑價結果土地總價為三百四十三萬六千四百元，扣除土地增
      值稅七十三萬七千零四元，淨值為二百六十九萬九千三百九十六元（
      3,436,400-737,004=2,699,396）加上建物一百九十九萬六千九百四十元，總
      值為四百六十九六千三百三十六元（2,699,396+1,996,940=4,696,336）。
    4.合計本件抵押物總淨值為二千七百八十六萬八千五百六十元（
      17,198,044+5,974,180+4,696,336=27,868,560）。
  (二)本件債權，被告乙○○屆期未還，而於九十一年七月二日為系爭贈與土地行為，
    並於同年月九日辦理以此贈與為原因之所有權移轉登記。於是原告為保全本件債
    權，另假扣押被告與連帶保證人黃王素幸共九筆（其中屬被告乙○○者有三筆）
    土地，有各該土地登記謄本在卷可查。
四、本院判斷：
  (一)關於「民法第二百四十四條第一項之撤銷訴權，依同法第二百四十五條規定，自
    債權人知有撤銷原因時起，一年間不行使而消滅。該項法定期間為除斥期間，其
    時間經過時權利即告消滅。此項除斥期間有無經過，縱未經當事人主張或抗辯，
    法院亦應先為調查認定，以為判斷之依據。」最高法院八十五年台上字第一九四
    一號判例要旨可資參照。本件系爭贈與土地行為發生於九十一年七月二日，離本
    件起訴日九十一年九月二日，既尚未逾一年之除斥期間，故原告本件聲請撤銷訴
    權尚未消滅，先此敘明。
  (二)按民法第二百四十四條第一、四項固規定，債務人所為之無償行為，有害及債權
    者，債權人得聲請法院撤銷之，並得聲請命受益人回復原狀。惟「有擔保物權（
    抵押權、質權）之債權，而其擔保物之價值超過其債權額時，自毋庸行使撤銷權
    以資保全（本院五十九年台上字第三一三號判例參照）。查上訴人於原審辯稱：
    訴外人即主債務人及其連帶保證人所提供設定抵押權之擔保物，經鑑定結果，足
    以清償上訴人李○妹積欠被上訴人之八千三百六十萬元連帶保證債務等語，倘屬
    可採，則被上訴人有否行使撤銷權以資保全其債權之必要，即有斟酌之餘地。」
    最高法院九十一年度台上字第一四二三號判決要旨亦有明揭。
  (三)查，為擔保原告之本件債權，主債務人即被告乙○○與連帶保證人黃王素幸已提
    供十四筆該抵押物，設定第一順位最高限額抵押權予原告，經該鑑價公司鑑價結
    果，扣除土地增值稅後，淨值尚有二千七百八十六萬八千五百六十元，顯逾其本
    金債權一千五百七十萬元甚多，已如前述，即算至九十二年五月二十日（最後言
    詞辯論期日）止，連利息、違約金總計亦僅有一千七百十七萬八千六日十三元，
    有原告提出之電腦列算明細表在卷可稽。就此而言，原告之本件債權，客觀上受
    償無虞，應可確信；更無論被告乙○○另有三筆不動產遭原告扣押在案。
  (四)雖原告稱近年來經濟景氣持續下滑，依執行拍賣結果已仍可能害及本件債權，致
    無法受償。惟土地之客觀交易價格恆隨政經情勢、時間、及需求而定，殊難有一
    絕對不移之價格可言，故爭執個案中，理論上仍非有一客觀標準以為準繩不可。
    本院以為既然訴訟標的之價額，由法院核定；而核定訴訟標的之價額，以起訴時
    之交易價額為準，民事訴訟費用法第四條已有明文，則客觀上該抵押物仍以一般
    人可接受之專門鑑價機構鑑得之價值較為允當，而不失依據。倘依原告之見，舉
    凡不動產未執行拍賣前，均難有一客觀價值可參，而何時拍定更在未定之天，以
    之執為判斷準繩，其不可採，實無待多言。而該鑑價公司係經本院民事執行處徵
    選而來之合法鑑定機構之一，已將影響不動產價值形成因素之分析詳予載明報告
    書，所為鑑價結果具有客觀性，採酌資為本件認定依據，應無不當。
  (五)綜上，被告乙○○與連帶保證人黃王素幸所提供之該抵押物，其總淨值既顯然超
    過本件債權甚多，十足受償無虞；依前揭判解，則原告依民法第二百四十二條第
    一項、第四項規定，起訴請求撤銷被告間系爭土地贈與行為，並塗銷以此為原因
    之所有權移轉登記，為無理由，自應駁回。
五、本件原告之訴為無理由，依民事訴訟法第七十八條規定，判決如主文。
中      華      民      國    九十二    年      五      月    二十九    日
                                        臺灣高雄地方法院民事庭
~B法      官  藍家慶
右為正本係照原本作成。
如不服本判決，應於送達後廿日內，向本院提出上訴狀並表明上訴理由，如於本送達
前提起上訴者，應於判決送達後十日內補提上訴理由書（須附繕本）。
中      華      民      國    九十二    年      五      月    二十九    日
~B法院書記官  李冠毅


司法院資訊處製作；財團法人民間司法改革基金會備份。
